【裁判字號】    96,訴,936
【裁判日期】    970227
【裁判案由】    營利事業所得稅
【裁判全文】
高雄高等行政法院判決
                                 96年度訴字第936號
                              .
原      告  旭美化成股份有限公司
代  表  人  甲○○
訴訟代理人  卓隆燁  會計師
被      告  財政部台灣省南區國稅局
代  表  人  邱政茂  局長
訴訟代理人  丙○○
            乙○○
上列當事人間營利事業所得稅事件，原告不服財政部中華民國96
年9月13日台財訴字第09600367100號訴願決定，提起行政訴訟，
本院判決如下：
    主  文
原告之訴駁回。
訴訟費用由原告負擔。
    事  實
壹、事實概要：
    緣原告於民國89年投資設立新廠生產PC（聚碳酸酯樹脂），
    其購置之相關製造設備及技術自89年度起陸續交貨，原告乃
    於90年1月10日具文向經濟部工業局申請其設備「交貨日期
    」以最後一批設備交貨日期為準，並經該局核發投資抵減證
    明書在案，被告亦依該證明書核准原告自91年度起可適用投
    資抵減稅額為新台幣（下同）399,615,128元。嗣原告於95
    年5月22日分別具文向被告申請更正其89至92年度營利事業
    所得稅之結算申報內容，請求改按個別設備之交貨年度為適
    用投資抵減起始年度，然經被告以96年6月8日南區國稅審一
    字第0960017667號函否准其申請。原告不服，提起訴願，遭
    決定駁回，遂提起本件行政訴訟。
貳、兩造聲明：
一、原告聲明求為判決：訴願決定及原處分均撤銷。
二、被告聲明求為判決：原告之訴駁回。
參、兩造之爭點：
甲、原告主張之理由：
一、購置製造設備適用投資抵減，依行為時「網際網路業製造業
    及技術服務業購置設備或技術適用投資抵減辦法」之規定，
    所謂「當年度」係指「個別」設備或技術交貨之年度，此乃
    法律所明定，非可由納稅義務人或被告或任何其他第三人所
    得決定，而應依法律規定之抵減起始年度為依歸。
（一）按「為促進產業升級需要，公司得在下列用途項下支出金
      額百分之五至百分之二十限度內，抵減當年度應納營利事
      業所得稅額；當年度不足抵減時，得在以後四年度內抵減
      之：‧‧‧。」「第一項及第二項投資抵減之適用範圍、
      核定機關、申請期限、申請程序、施行期限、抵減率及其
      他相關事項，由行政院定之。」為行為時促進產業升級條
      例第6條第1項及第4項所明定。次按「本辦法所用名詞定
      義如下：‧‧‧十五、當年度：指設備或技術交貨之年度
      。」「依本辦法規定適用投資抵減者，其購置之設備或技
      術，應依下列期限及程序辦理：‧‧‧二、應於交貨日之
      次日起六個月內或本辦法修正施行日起六個月內向經濟部
      工業局或其授權機關申請核發證明文件。申請投資抵減證
      明時，應註明設備預定安裝完成日期。三、應憑前款證明
      文件及購置成本之原始憑證，向稅捐稽徵機關申請抵減所
      得稅。」「網際網路業、製造業及技術服務業購置設備或
      技術，申請抵減所得稅，適用訂購當時之規定；其於八十
      九年一月一日起至八十九年七月十三日之期間內訂購者，
      適用八十九年七月十二日修正之規定。」行為時網際網路
      業製造業及技術服務業購置設備或技術適用投資抵減辦法
      第2條第15款、第5條第1項第2款、第3款及第10條分別定
      有明文。可知前開投資抵減辦法訂定申請之期限及程序是
      為了確認可資適用實體之範圍及內容。又「二、依據行為
      時促進產業升級條例施行細則第十四條規定，公司未經稅
      捐稽徵機關核發投資抵減證明文件前，尚無法據以申報適
      用投資抵減。三、惟公司縱於辦理所得稅結算申報時，因
      尚未取得目的事業主管機關或稅捐稽徵機關核發之證明文
      件，而無法適用投資抵減，仍可於完成相關程序後，溯自
      設備或技術交貨之年度開始適用。」為財政部賦稅署90年
      9月21日台稅一發字第900455926號函所揭櫫。
（二）本件聚碳酸酯樹脂製造設備皆於89及90年間訂購，自應適
      用行為時（89年7月12日修正）之「網際網路業製造業及
      技術服務業購置設備或技術適用投資抵減辦法」。本件投
      資抵減證明書之申請核發，雖經主管機關核准採整廠或整
      線申請發證，惟依上述行為時促進產業升級條例第6條第1
      項、第4項暨網際網路業製造業及技術服務業購置設備或
      技術適用投資抵減辦法第2條第15款、第10條之規定，應
      以設備或技術交貨之年度開始適用投資抵減至為明確，非
      可由納稅義務人或其他人自由選擇投資抵減之適用年度。
      且原告為簡化申請作業程序，至92年度始經主管機關以整
      廠發證，依前揭財政部賦稅署90年9月21日台稅一發字第9
      00455926號函釋規定，因89至91年度尚未經稅捐稽徵機關
      核發投資抵減證明書，自無法於當年度直接適用，待92年
      度經主管機關以整廠核發投資抵減證明書，自得溯自設備
      或技術個別交貨之年度開始適用，自屬合法。且原告於90
      年1月10日以旭美會字第001號函向經濟部工業局申請設備
      投資抵減以最後一批自動化設備及技術交貨之次日起6個
      月內提出申請，係屬向主管機關申請核准於自動化設備交
      貨日之次日起6個月內申請核發投資抵減證明文件之申請
      程序，而非向主管機關申請以最後一批設備交貨日期適用
      投資抵減年度。原處分否准原告申請改按個別設備之交貨
      年度為適用投資抵減起始年度，顯非促進產業升級條例立
      法之原意，並已逾越其授權範圍，當然違背課稅要件法定
      主義，實有未洽，應予撤銷。
二、被告援引非行為時適用之「民營製造業及技術服務業購置設
    備或技術適用投資抵減辦法申請須知」相繩，否准原告申請
    改按個別設備之交貨年度為適用投資抵減起始年度，顯然違
    背租稅法律主義，且有適用法令錯誤之情。
（一）按中央法規標準法第5條之規定，關於人民之權利義務事
      項應以法律定之，而憲法第19條規定所揭示之租稅法律主
      義，係指人民僅依法律所定之納稅主體、稅目、稅率、納
      稅方法及租稅減免等項目而負繳納義務或享受減免繳納之
      優惠，舉凡應以法律明定或法律未予規定之租稅項目，不
      得比照或類推適用其他法令之規定，或者另以命令做不同
      之規定，或甚至增列法律所無之限制，否則即屬違反租稅
      法律主義。
（二）觀諸行為時促進產業升級條例第6條立法原意暨網際網路
      業製造業及技術服務業購置設備或技術適用投資抵減辦法
      其文義解釋，既未規定以「最後一批設備交貨日期」為投
      資抵減適用年度之規範解釋，被告當不得恣意違反立法之
      原意及目的，任意限縮租稅優惠之適用範圍及內容。按本
      件聚碳酸酯樹脂製造設備皆於89及90年間訂購，自應適用
      行為時（89年7月12日修正）之「網際網路業製造業及技
      術服務業購置設備或技術適用投資抵減辦法」，以設備或
      技術交貨之年度開始適用投資抵減甚為明灼。惟被告竟援
      引「民營製造業及技術服務業購置設備或技術適用投資抵
      減辦法申請須知」第5點第1款第2目之規定作為答辯，前
      開申請須知並非行為時之「網際網路業製造業及技術服務
      業購置設備或技術適用投資抵減辦法申請須知」，被告以
      非行為時適用之申請須知執為本件否准更正之依據，顯有
      適用法令錯誤之情。更遑論「申請須知」非屬中央法規標
      準法第3條所稱之命令，亦無法律之授權，準此，被告於
      前揭促進產業升級條例和網際網路業製造業及技術服務業
      購置設備或技術適用投資抵減辦法之外，創造增加法律所
      無之限制規定，已違背司法院釋字第217號、釋字第496號
      、釋字第565號、釋字第597號及釋字第607號解釋對「租
      稅法律主義」之解釋意旨，亦有違中央法規標準法第5條
      及第6條「法律保留原則」之規定，原處分自應予以撤銷
      。
三、原告系爭年度營利事業所得稅結算申報未於「個別設備」之
    交貨年度申報開始適用投資抵減，係因原告為簡化申請作業
    程序，申經經濟部工業局核准以最後一批交貨日為申請核發
    投資抵減證明書之基準日，故至92年度始經主管機關核發投
    資抵減證明文件，因89至91年度尚未經稅捐稽徵機關核發投
    資抵減證明書，自無法於當年度直接填報適用；嗣於92年度
    營利事業所得稅結算申報時，因已取具稽徵機關核發之抵減
    證明文件，依前揭財政部賦稅署90年9月21日台稅一發字第9
    00455926號函釋規定，自得溯自個別設備或技術交貨之年度
    申報適用投資抵減；至93年度則係因申報前5年度核定虧損
    互抵後，當期課稅所得額為零元，因仍無涉及投資抵減問題
    ，故申報時疏忽而將適用投資抵減之年度誤植為91年度。相
    關年度申報情形，說明如后。
（一）按行為時網際網路業製造業及技術服務業購置設備或技術
      適用投資抵減辦法關於申請發證作業程序，並無規範以「
      最後一批設備交貨日期」為準申請發證者，惟原告為簡化
      發證申請作業程序，向經濟部工業局申請以「最後一批設
      備交貨日期」為準核發投資抵減證明書，並經該局以90年
      1月19日工（90）三字第09000042750號函同意核備在案，
      且俟本件最後一批設備於91年6月30日完成交貨，原告即
      依行為時網際網路業製造業及技術服務業購置設備或技術
      適用投資抵減辦法第5條所規定之期限及程序辦理申請並
      獲准核發投資抵減證明書，此係主管機關基於簡便申請作
      業手續所為之便民行政裁量，應與法定之設備或技術之交
      貨年度為投資抵減適用年度不生影響，自有信賴保護原則
      之適用。
（二）原告既已依法取得投資抵減證明書，據以適用投資抵減之
      實體（範圍及內容）當已確認，亦已取得該實體得以適用
      投資抵減之租稅利益，且經濟部工業局核發之投資抵減證
      明清單，亦均載有個別交貨日期明確可稽，無須更正投資
      抵減證明書，即得明確區分，是依行為時促進產業升級條
      例暨網際網路業製造業及技術服務業購置設備或技術適用
      投資抵減辦法規定，按交貨日所屬年度開始適用投資抵減
      ，認定上並無困難。則原告申請依行為時促進產業升級條
      例第6條第1項及第4項暨前開投資抵減辦法第2條第15款、
      第5條第1項第2款、第3款及第10條規定，更正依「個別」
      設備之交貨當年度為投資抵減之起始年度，自屬合法。
（三）雖原告未於「個別設備」之交貨年度逐年申報開始適用投
      資抵減，遲至95年開始申請更正依法按「89、90及91個別
      設備之交貨當年度」為投資抵減之起始年度，及更正92年
      度申報之可抵減稅額，係因原告為簡化申請作業程序，經
      經濟部工業局核准以最後一批設備交貨日為申請核發投資
      抵減證明文件之基準日，故至92年度始經主管機關核發投
      資抵減證明書，因89至91年度尚未經稅捐稽徵機關核發投
      資抵減證明書，自無法於各當年度直接填報適用，惟依前
      揭財政部賦稅署90年9月21日台稅一發字第900455926號函
      釋規定，自得追溯適用於實際交貨之89至91年度，故原告
      申請更正89至91年度申報適用投資抵減年度自屬適法。另
      原告於辦理92年度營利事業所得稅結算申報時，因業已取
      得稽徵機關核准適用投資抵減，依前揭函釋規定，自得溯
      自個別設備或技術交貨之年度申報適用投資抵減，故原告
      於辦理92年度結算申報時，即已依個別設備交貨年度（即
      89、90及91年度）申報適用投資抵減（惟申報可抵減稅額
      合計為暫估列之362,941,538元，與勘驗後確定之可抵減
      稅額399,615,128元仍存有差異，此亦為92年度申請更正
      之原因），且被告核發92年度之「營利事業所得稅申報核
      定通知書調整法令及依據說明書」，亦僅就營業成本項下
      廠房之折舊予以調整減列當期營業成本，對於申報適用投
      資抵減年度為89、90及91年度，被告並無為任何調整，顯
      見被告亦已同意按個別設備交貨年度適用投資抵減在案，
      茲因原申報之估列數與實際勘驗後之核准數存有差異，故
      原告申請更正按核准之抵減稅額數認列，亦無不符。雖原
      告於辦理93年度營利事業所得稅結算申報時，誤將上述投
      資抵減適用年度誤植為91年度，主係因原告當年帳載全年
      所得399,225,005元，惟於當年度營利事業所得稅結算申
      報時，因選擇以前5年核定之虧損399,225,005元全額扣抵
      當期全年所得額，虧損扣抵後申報課稅所得額為零元，並
      未開始適用投資抵減，因而形成申報錯誤之情事。
（四）綜上，原告於辦理89至91年度營利事業所得稅申報時，因
      尚未取具稽徵機關核發之投資抵減證明文書，及92年度原
      申報之估列可抵減稅額與稽徵機關核准之可扣抵稅額數之
      差額，暨93年度申報適用投資抵減年度誤植等情，依前揭
      財政部賦稅署90年9月21日台稅一發字第900455926號函釋
      規定，原告依「個別」設備之交貨年度為投資抵減之開始
      適用年度，並據以更正系爭年度申報適用投資抵減之年度
      及金額，自屬合法。況申請發證作業程序規定之目的僅在
      於實現實體規範的內容，是以必須居於協助的角色，而不
      可因程序規定改變而更動實體上的權利義務關係，誠屬法
      理之通常，被告以申請發證作業程序為由干涉稅捐抵減適
      用之實體，確屬違法。
四、綜上所述，因本件可資適用實體規範的內容並無改變，而被
    告援引非行為時之法令，認應先向經濟部工業局申請更正原
    核發之投資抵減證明書云云，意圖以程序規定改變來更動實
    體上的權利義務關係，顯有適用法令錯誤及違反信賴保護原
    則，確已損及原告所取得之租稅信賴利益，於法難謂有合，
    原告聲明求為撤銷訴願決定及原處分，即為有理由。
乙、被告主張之理由：
一、本件原告購買系爭設備及技術係自89年起即陸續交貨，惟原
    告並未依行為時網際網路業製造業及技術服務業購置設備或
    技術適用投資抵減辦法第5條第1項第2款規定，自其各設備
    及技術交貨日之次日起6個月內向經濟部工業局申請核發投
    資抵減證明書，而係向該局申請整廠設備交貨日期以最後一
    批設備交貨日期91年6月30日為準，且迄至最後一批設備交
    貨後始向該局提出發證申請，並經該局核發投資抵減證明書
    在案，嗣被告所屬新化稽徵所亦依該證明書核准原告自91年
    度起可適用投資抵減稅額為399,615,128元，此有經濟部工
    業局90年1月19日工（90）三字第09000042750號函、92年1
    月6日工證化字第09102264900號投資抵減證明書、95年10月
    26日工化字第09500853480號函及被告所屬新化稽徵所93年1
    2月30日南區國稅新化一字第0930063137號函可稽，亦為原
    告所不爭，合先陳明。
二、次按原告依行為時網際網路業製造業及技術服務業購置設備
    或技術適用投資抵減辦法相關規定向經濟部工業局申請設備
    交貨日期以91年6月30日為準，且經該局同意並以整廠設備
    核發投資抵減證明書，其適用投資抵減之起始年度為91年度
    ，被告所屬新化稽徵所亦據以核定原告91年度可適用投資抵
    減稅額399,615,128元，均未違反行為時促進產業升級條例
    第6條第1項第1款、網際網路業製造業及技術服務業購置設
    備或技術適用投資抵減辦法第2條第15款、第5條第1項第2款
    、第3款暨民營製造業及技術服務業購置設備或技術適用投
    資抵減辦法申請須知第5點第1款第2目之規定，原告之主張
    ，顯有誤解。再者，原告主張原核發之證明書已有個別設備
    之明確訂購及交貨日期，認定上並無困難，被告要求先向經
    濟部工業局申請更正原核發之投資抵減證明書，意圖以程序
    規定來變更實體上之權利義務，顯不合法乙節，按行為時網
    際網路業製造業及技術服務業購置設備或技術適用投資抵減
    辦法既規定申請程序，營利事業自應遵循申請程序於規定期
    限內提出申請，亦即公司應符合程序審查方可適用租稅優惠
    ，而經濟部工業局既為核發投資抵減證明書之主管機關，被
    告要求其應先向該局申請更正，並無違誤，且其可適用投資
    抵減稅額並未變更，核與信賴保護原則無涉，是其所訴洵不
    足採。
    理  由
一、按「納稅義務人如發現繳納通知文書有記載、計算錯誤或重
    複時，於規定繳納期間內，得要求稅捐稽徵機關，查對更正
    。」稅捐稽徵法第17條定有明文；故此條所稱「更正」，係
    針對「繳納通知文書」為之，是若非稅捐稽徵機關所為之「
    繳納通知文書」，縱其有記載、計算錯誤或重複之情況，亦
    非屬本條所規範之查對更正範圍。
二、本件原告於89年投資設立新廠生產PC（聚碳酸酯樹脂），其
    購置之相關製造設備及技術自89年度起陸續交貨，原告乃於
    90年1月10日具文向經濟部工業局申請其設備「交貨日期」
    以最後一批設備交貨日期為準，並經該局核發投資抵減證明
    書在案，被告亦依該證明書核准原告自91年度起可適用投資
    抵減稅額為399,615,128元；嗣原告於95年5月22日具文向被
    告申請其89至92年度營利事業所得稅關於依促進產業升級條
    例申報投資抵減項目內容，更正為按個別設備之交貨年度為
    適用投資抵減起始年度，然經被告以96年6月8日南區國稅審
    一字第0960017667號函否准其申請等情，已經兩造分別陳明
    在卷，並有原告95年5月22日（95）旭會字第32至35號函及
    上開被告函等影本附原處分卷可稽，自堪認定。而原告提起
    本件訴訟，雖主張其89至92年度營利事業所得稅結算申報未
    於「個別設備」之交貨年度申報開始適用投資抵減，係因原
    告為簡化申請作業程序，申經經濟部工業局核准以最後1批
    交貨日為申請核發投資抵減證明書之基準日，至92年度始經
    主管機關核發投資抵減證明文件，因89至91年度尚未經稅捐
    稽徵機關核發投資抵減證明書，自無法於當年度直接填報適
    用，嗣於92年度營利事業所得稅結算申報時，因已取具稽徵
    機關核發之抵減證明文件，依財政部賦稅署90年9月21日台
    稅一發字第900455926號函釋規定，自得溯自個別設備或技
    術交貨之年度申報適用投資抵減云云。惟查：
（一）上開原告所申請更正者，為將原告89至92年度營利事業所
      得稅關於依促進產業升級條例申報投資抵減項目內容，更
      正為按個別設備之交貨年度為適用投資抵減起始年度乙節
      ，已經原告陳述甚明，並有上開原告函影本附原處分卷足
      按。故上開原告函所申請更正者，並非稅捐稽徵機關所為
      之「繳納通知文書」（按本件於95年5月22日申請更正時
      ，被告尚在查核原告92年度營利事業所得稅，故無原告92
      年度營利事業所得稅核定通知書及繳款通知書，而89至91
      年度營利事業所得稅已經核課確定，詳見本院卷附各該年
      度之核定通知書影本），而是原告所自行製作之文書，是
      原告此一更正申請不符稅捐稽徵法第17條所規定之「更正
      」甚明。而所謂更正，就其文義言之，係指錯誤改正；即
      文書製作人於文書製作完成後，再就其已製作完成之文書
      內容中其認為錯誤部分予以改正之謂，故文書製作人就其
      所製作之文書內容，認有錯誤而予以改正，其所改正者既
      為其所自行製作之文書，其即有權限決定是否進行改正，
      自無再獲得他人同意或許可之必要；必係文書係他人所製
      作，而第三人發現該文書有錯誤需予更正，始有申請准予
      更正之情；本件原告所申請更正者既為原告所自行製作之
      原告89至92年度營利事業所得稅結算申報書之設備投資抵
      減開始適用年度，則其自無再申請被告同意更正之必要，
      先此敘明。
（二）又按所謂行政處分，係指中央或地方機關就公法上具體事
      件所為之決定或其他公權力措施而對外直接發生法律效果
      之單方行政行為。至行政機關所為單純事實之敘述（或事
      實通知）或理由之說明，既不因該項敘述或說明而生何法
      律上之效果者，自非行政處分，人民即不得對之提起訴願
      。此觀現行訴願法第3條第1項之規定自明，最高行政法院
      亦著有44年度判字第18號、62年度裁字第41號判例可資參
      照。又「人民因中央或地方機關對其依法申請之案件，於
      法令所定期間內應作為而不作為，認為其權利或法律上利
      益受損害者，經依訴願程序後，得向高等行政法院提起請
      求該機關應為行政處分或應為特定內容之行政處分之訴訟
      。人民因中央或地方機關對其依法申請之案件，予以駁回
      ，認為其權利或法律上利益受違法損害者，經依訴願程序
      後，得向高等行政法院提起請求該機關應為行政處分或應
      為特定內容之行政處分之訴訟。」行政訴訟法第5條定有
      明文。故行政訴訟法第5條規定之課予義務訴訟，必係人
      民向機關請求作成者係行政處分，而機關怠為處分或為否
      准處分之情況下，人民尋求救濟所為之訴訟類型。本件原
      告雖於95年5月22日提出申請函，向被告申請更正其89至9
      2年度營利事業所得稅關於依促進產業升級條例申報投資
      抵減項目內容，更正為按個別設備之交貨年度為適用投資
      抵減起始年度，然原告此申請函所申請更正者係原告所自
      行製作之文書，並無向被告請求同意更正之必要，已如上
      述；故此申請函應僅係原告就其更正所製作之「89至92年
      度營利事業所得稅結算申報書之設備投資抵減開始適用年
      度」之行為向被告為告知之意思表示；然原告向被告表示
      更正者既為原告自行製作之文書，本即無庸得被告之同意
      ，而被告上述函文對原告更正之行為雖為未予准許之理由
      說明，但此說明並未對原告發生任何法律效果；又原告上
      開更正申請函，其中92年度部分須俟被告對原告92年度之
      營利事業所得稅為核課處分時，始得加以審查，若被告對
      原告該更正申請不予以採取作為認定之依據，並進而影響
      原告系爭投資抵減稅額之核定，就此核課處分始得透過復
      查等行政救濟程序救濟之，而非以被告同意更正之函文方
      式為之；另外，原告89至91年度營利事業所得稅部分因被
      告之核課處分已經確定，若因原告嗣後取得投資抵減證明
      ，亦屬得否依行政程序法第128條規定請求被告為程序再
      開，亦非以被告同意更正之函文方式為之；亦即原告上述
      更正申請函申請之內容，並非請求被告作成行政處分；雖
      本件原告認被告96年6月8日南區國稅審一字第0960017667
      號函為一否准之處分，而提起本件行政訴訟，然依前開所
      述，原告顯無訴請被告作成准予原告更正其89年至92年度
      營利事業所得稅關於依促進產業升級條例申報投資抵減項
      目內容，改按個別設備之交貨年度為適用投資抵減起始年
      度之行政處分之請求權存在；且原告更正之目的亦非因被
      告之准予更正，則各年度應納之營利事業所得稅額即可獲
      得救濟。
三、退而言之，縱認被告函復原告之96年6月8日南區國稅審一字
    第0960017667號函為一否准更正申請之行政處分，原告得提
    起本件行政訴訟。然按「為促進產業升級需要，公司得在下
    列用途項下支出金額百分之五至百分之二十限度內，抵減當
    年度應納營利事業所得稅額；當年度不足抵減時，得在以後
    四年度內抵減之：一、投資於自動化設備或技術。」「第一
    項及第二項投資抵減之適用範圍、核定機關、申請期限、申
    請程序、施行期限、抵減率及其他相關事項，由行政院定之
    。」行為時促進產業升級條例第6條第1項第1款及第4項定有
    明文。又「本辦法依促進產業升級條例第六條第四項規定訂
    定之。」「本辦法所用名詞，定義如下：．．．十五、當年
    度：指設備或技術交貨之年度。」「依本辦法規定適用投資
    抵減者，其購置之設備或技術，應依下列期限及程序辦理：
    一、應於八十九年一月一日起至九十年十二月三十一日之期
    間內訂購，並於訂購日之次日起二年內交貨。若因情形特殊
    ，未能於規定期限內交貨者，得於期限屆滿前敘明事由向經
    濟部工業局或其授權機關申請延長，但延長期間不得超過二
    年。二、應於交貨日之次日起六個月內向經濟部工業局或其
    授權機關申請核發證明文件。申請投資抵減證明時，應註明
    設備預定安裝完成日期。三、應憑前款證明文件及購置成本
    之原始憑證，向稅捐稽徵機關申請抵減所得稅。」行為時網
    際網路業製造業及技術服務業購置設備或技術適用投資抵減
    辦法第1條、第2條第15款及第5條第1項分別定有明文。再按
    「對象：符合本辦法第二條之網際網路業、製造業及技術服
    務業。」「處理原則（一）一般性事項：1.網際網路業、製
    造業及技術服務業購置設備或技術，應於交貨之次日起六個
    月內，向工業局或其授權機關申請核發證明文件。2.所謂『
    整廠』、『整批』之認定標準為：（1）設備及其附屬設備
    需互相配合方能發揮功能者。（2）同一生產線上有相互關
    聯足以影響生產作業者。（3）非屬以上（1）、（2）情況
    者，如購置設備擬採整廠或整批設備發證者，應於第一批設
    備交貨之次日起六個月內，就該整批設備事先向工業局或其
    授權機關申請核備方得適用，惟應於本辦法所規定之交貨期
    間內完成交貨；符上述規定者，以最後一批符合自動化設備
    、溫室氣體排放量減量、資源回收、防治污染或工業用水再
    利用設備定義之設備交貨日期為『整廠』或『整批』設備之
    交貨日期。」行為時網際網路業製造業及技術服務業購置設
    備或技術適用投資抵減辦法申請須知（本申請須知原名稱為
    民營製造業及技術服務業購置設備或技術適用投資抵減辦法
    申請須知，又本申請須知已於95年8月28日廢止）第1點、第
    4點第1款第1目、第2目亦定有明文。上開申請須知乃係中央
    主管機關基於法定職權依上開投資抵減等相關法令所發布之
    行政規則，該申請須知就有關申請投資抵減證明應檢附之文
    件、受理申請單位及處理原則等技術性、細節性事項加以規
    定，並未逾越行為時促進產業升級條例及上開投資抵減辦法
    等相關之規定，本院自得適用。
四、再由行為時網際網路業製造業及技術服務業購置設備或技術
    適用投資抵減辦法申請須知第4點第1款第1目、第2目規定可
    知，當事人購買整廠或整批之設備，而分批交貨時，其向經
    濟部工業局申請核發投資抵減證明，可分批按實際交貨日期
    申請核發證明，或選擇以最後1批設備交貨日期為整廠或整
    批設備之交貨日期申請核發證明；再依行為時網際網路業製
    造業及技術服務業購置設備或技術適用投資抵減辦法第2條
    第15款規定「當年度係指設備或技術交貨之年度」，故當事
    人以分批之方式申請核發證明，如其交貨年度不同，則以各
    該交貨年度為其適用投資抵減之起始年度，若當事人係以最
    後1批設備交貨日期為整廠或整批設備之交貨日期申請核發
    證明，其交貨日期既以最後1批設備交貨日期為準，故應以
    該最後1批設備交貨年度為其適用投資抵減之起始年度。經
    查，本件原告於89年投資設立新廠生產PC（聚碳酸酯樹脂）
    ，其購置之相關製造設備及技術自89年度起陸續交貨，原告
    乃於90年1月10日具文向經濟部工業局申請其設備「交貨日
    期」以最後一批設備交貨日期為準，經該局同意核備，嗣經
    該局就上開製造設備核發投資抵減證明書在案，其中聚碳酸
    酯樹脂設備屬原整廠核備範圍，並以91年6月30日最後一批
    設備之交貨日期作為整廠設備之交貨日期等情，此有經濟部
    工業局90年1月19日工（90）三字第09000042750號函、95年
    10月26日工化字第09500853480號函及投資抵減證明書等影
    本附原處分卷足稽。則被告依上開投資抵減證明書所認定系
    爭整廠設備之交貨日期，核准原告自91年度起可適用投資抵
    減稅額為399,615,128元，揆諸前揭法令規定，並無不合。
    又上開投資抵減相關法令既已規定，當事人購買整廠或整批
    之設備，而分批交貨時，得分批按實際交貨日期申請核發投
    資抵減證明，或選擇以最後1批設備交貨日期為整廠或整批
    設備之交貨日期申請核發投資抵減證明，亦即賦予當事人選
    擇之權利，而稅捐機關就納稅義務人所選擇之方法，計算課
    稅所得或應納稅額，以確定公法上債權債務關係，實與民法
    上選擇之債相類似，即因選擇而特定，故稅法上選擇權之行
    使本身即為確定納稅義務之方法，選擇權一經行使，除稅法
    本身另有規定外，即不容其恣意變更。故本件原告就系爭設
    備既選擇以最後1批設備交貨日期為整廠或整批設備之交貨
    日期申請核發投資抵減證明，揆諸前揭說明，其適用投資抵
    減之起始年度即應以其最後1批設備交貨年度（91年度）為
    準，且不得再請求變更改按分批交貨之日期為適用投資抵減
    之起始年度。故原告申請就系爭設備投資抵減改按個別設備
    之交貨年度為適用投資抵減起始年度，自屬無據。
五、又「二、依據行為時促進產業升級條例施行細則第十四條規
    定，公司未經稅捐稽徵機關核發投資抵減證明文件前，尚無
    法據以申報適用投資抵減。三、惟公司縱於辦理所得稅結算
    申報時，因尚未取得目的事業主管機關或稅捐稽徵機關核發
    之證明文件，而無法適用投資抵減，仍可於完成相關程序後
    ，溯自設備或技術交貨之年度開始適用。」固經財政部賦稅
    署90年9月21日台稅一發字第0900455926號函釋在案。然由
    上開函釋規定可知，該函釋係就當事人已依法申請投資抵減
    證明，因主管機關延誤，未及時核發證明，致當事人辦理所
    得稅結算申報時，無法提出投資抵減證明，而不能適用投資
    抵減之情形，規定得溯自設備或技術交貨之年度開始適用投
    資抵減。經查，本件原告係於其整廠設備最後1批交貨日期
    （91年6月30日）之後，始向經濟部工業局申請核發投資證
    明，該局於92年1月6日核發投資抵減證明時，原告91年度營
    利事業所得稅尚未申報，並無上開財政部函釋所規定因主管
    機關延誤核發投資抵減證明，致當事人辦理所得稅結算申報
    時，無法提出投資抵減證明，而不能適用投資抵減之情形，
    且被告嗣後亦已依規定按系爭設備交貨之年度（91年度）作
    為原告適用投資抵減之起始年度，自無溯自之前年度開始適
    用投資抵減之問題。原告主張被告應依上開函釋規定，改按
    個別設備之交貨年度為適用投資抵減起始年度云云，顯然將
    其選擇以最後1批設備交貨日期為整廠或整批設備之交貨日
    期申請核發投資抵減證明之情形，與上開函釋所指，因主管
    機關延誤核發證明，致當事人辦理所得稅結算申報時，未能
    及時提出投資抵減證明，故應予溯自設備或技術交貨之年度
    開始適用投資抵減之情形，混為一談。是原告上開主張，顯
    不可採。
六、綜上所述，原告95年5月22日提出之申請書，既係表示更正
    其自行製作之89至92年度營利事業所得稅關於依促進產業升
    級條例申報投資抵減項目內容，而改按個別設備之交貨年度
    為適用投資抵減起始年度，因其並無向被告請求其准予更正
    之必要，且被告已依規定按系爭設備交貨之年度（91年度）
    開始適用投資抵減，亦無違誤，訴願決定予以駁回，理由雖
    有二致，結論尚無不合；原告提起本件訴訟，訴請訴願決定
    及原處分均撤銷，為無理由，應予駁回。又本件事證已臻明
    確，兩造其餘攻擊防禦方法，對本件判決結果不生影響，爰
    不再逐一論述，附此敘明。
七、據上論結，本件原告之訴為無理由，依行政訴訟法第195條
    第1項後段、第98條第1項前段，判決如主文。
中    華    民    國    97    年     2    月   27     日
              高雄高等行政法院第三庭
                          審判長法官  邱  政  強
                                法官  詹  日  賢
                                法官  李  協  明
以上正本係照原本作成。
如不服本判決，應於判決送達後20日內向本院提出上訴書狀，其
未表明上訴理由者，應於提起上訴後20日內向本院提出上訴理由
書（須按對造人數附繕本）；如於本判決宣示或公告後送達前提
起上訴者，應於判決送達後20日內補提上訴理由書（須附繕本）
。未表明上訴理由者，逕以裁定駁回。
中    華    民    國    97    年     2    月   27     日
                              書記官  周  良  駿


司法院資訊處製作；財團法人民間司法改革基金會備份。
